---
title: "Zeitreihenanalyse"
author: "Daniel Stepanovic"
format: pdf
editor: visual
---

### Benötigte Libraries

```{r}
library(tseries) #Zugriff auf Börsendaten
library(forecast) #Holt-Winters-Glättung (Trend + Saison)
library(ggplot2) 
```

## Ausgangssituation

Im Rahmen dieser Analyse sollen die täglichen Schlusskurse des Unternehmens YPF Sociedad Anonima im Zeitraum vom  **18. Februar 2025 bis 07. April 2025** untersucht werden.

Die Ziele sind eine Zerlegung der Zeitreihe in ihre Komponenten sowie eine Kurzfristprognose für die folgenden 10 Handelstage mittels Holt-Winters-Verfahren.

## Datenmanagement

Die Kursdaten werden mit **get.hist.quote()** geladen:

```{r}
daten = get.hist.quote(instrument = "YPF", start = "2025-02-18", end = "2025-04-07",
quote = "Close", compression = "d")
```

Die Daten werden anschließend in ein ts-Objekt mit wöchentlicher Saisonalität (5 Handelstage) transformiert:

```{r}
daten_ts = ts(daten, start = c(8, 2), frequency = 5)
```

### Stichprobengröße und fehlende Werte

```{r}
length(daten_ts)        # Anzahl Beobachtungen
sum(is.na(daten_ts))    # Fehlende Werte
```
### Datensteckbrief

Es liegt ein metrisches Merkmal mit 34 Beobachtungen (keine fehlenden Werte) als Zeitreihe vor.
Die Messungen erfolgten im Zeitraum vom 18. Februar 2025 bis 07. April 2025 an Börsentagen (werktags), mit einer Tagesauflösung von 5 Beobachtungen pro Woche.
Die Zeitreihe wurde mit einer Frequenz von 5 (Handelstage/Woche) und dem Startzeitpunkt Kalenderwoche 8, Dienstag erstellt.

## Numerische Beschreibung

```{r}
summary(daten_ts)
```

Der durchschnittliche Schlusskurs im Beobachtungszeitraum beträgt rund 35,11 USD. Die Kurse bewegen sich im Bereich zwischen 30,00 USD (Minimum) und 38,39 USD (Maximum).

## Grafische Darstellung der Ist-Werte

Das Zeitreihendiagramm sieht wie folgt aus:

```{r}
plot(daten_ts, main = "Schlusskurse YPF (Feb-Apr 2025)", ylab = "Kurs in USD", xlab = "Kalenderwoche")
```
Das Zeitreihendiagramm zeigt eine hohe Kursschwankung im Analysezeitraum.
Nach einem anfänglichen Hoch in Woche 9 fällt der Kurs bis Woche 11 deutlich ab, ehe eine Erholung eintritt.
Gegen Ende (Woche 14–15) ist ein erneuter Kursrückgang zu beobachten.

## Trend und Saison

Die Zeitreihe wird mit der Funktion **decompose()** in Trend-, saisonale und Zufallskomponente zerlegt.

```{r}
dec = decompose(daten_ts)
plot(dec)
```

Der **Trendverlauf** zeigt einen Rückgang bis zur 11. Kalenderwoche, gefolgt von einer deutlichen Aufwärtsbewegung.

Die **saisonale** Komponente weist ein regelmäßiges Wochenmuster auf, was typisch für Börsenverläufe mit Handelstagen ist.

Die **Restkomponente (Random)** enthält kurzfristige Schwankungen, die nicht durch Trend oder Saison erklärt werden können.

Optional: Saisonfigur anzeigen:

```{r}
monthplot(dec$seasonal, main = "Saisonfigur: Wochentageffekt")
```
Die Saisonfigur zeigt den typischen Wochenverlauf der Schlusskurse.
Während an Montagen und Dienstagen tendenziell niedrigere Kurse beobachtet werden, steigen die Werte zur Wochenmitte und erreichen am Mittwoch ihr saisonales Hoch.
Dieses Muster könnte auf marktpsychologische Effekte oder typische Handelsrhythmen zurückzuführen sein.

## Modellschätzung mit Holt-Winters

Wir schätzen ein Holt-Winters-Modell zur Vorhersage der nächsten 10 Handelstage:

```{r}
hw_modell = HoltWinters(daten_ts)
hw_modell
```
Das Modell liefert folgende Glättungsparameter:

- **α (Alpha) = 0.894**: Neue Werte gehen stark in die Berechnung ein.  
- **β (Beta) = 0.289**: Der Trend wird leicht angepasst.  
- **γ (Gamma) = 0**: Die saisonale Komponente wird als konstant betrachtet.

### Prognoseergebnisse

Für die nächsten 10 Handelstage wurde mithilfe des geschätzten Holt-Winters-Modells eine Kurzfristprognose erstellt:

```{r}
forecast_10 = forecast(hw_modell, h = 10)
forecast_10
```
> Die Prognose zeigt einen **deutlichen Abwärtstrend**: Der erwartete Kurs fällt von ca. **28,5 USD auf 15,9 USD**.  
> Die Konfidenzintervalle werden breiter, was auf zunehmende Unsicherheit mit steigendem Prognosehorizont hinweist.

## Prognosediagramm

```{r}
plot(forecast_10, main = "Holt-Winters-Prognose für YPF")
lines(fitted(hw_modell)[,1], col = "blue")
```
> Die Grafik zeigt sowohl die **beobachteten Werte**, als auch die **Prognosewerte** mit 80% und 95%-Konfidenzbändern. Die grafische Darstellung macht den sinkenden Trend und die zunehmende Unsicherheit deutlich sichtbar.

## Bewertung des Modells

Das Modell bildet sowohl Trend als auch saisonale Schwankungen ab. Die Prognosebandbreite zeigt die Unsicherheit zukünftiger Kurse. Einfache Struktur, aber nützlich für kurzfristige Schätzungen ohne externe Marktinformationen.
